【裁判字號】    97,消債更,387
【裁判日期】    971105
【裁判案由】    更生程序
【裁判全文】
臺灣嘉義地方法院民事裁定           97年度消債更字第387號
聲  請  人  甲○○
上列當事人聲請消費者債務清理事件，本院裁定如下：
    主  文
聲請駁回。
聲請費用新台幣壹仟元由聲請人負擔。
    理  由
一、聲請意旨略以：聲請人有不能清償債務之情事，於民國97
    年5月29日以書面向最大債權金融機構台新國際商業銀行股
    份有限公司（下稱台新銀行）請求共同協商債務清償方案，
    惟聲請人每月只得負擔3千元，無法同意台新銀行所提出之
    協商方案，故協商不成立，且其無擔保或無優先權之債務總
    額未逾新臺幣（下同）1,200萬元，復未經法院裁定開始清
    算程序或宣告破產，爰依法聲請更生云云。
二、按債務人不能清償債務或有不能清償之虞者，得依本條例所
    定更生或清算程序，清理其債務，消費者債務清理條例第3
    條定有明文。又聲請更生或清算不合程式或不備其他要件者
    ，法院應以裁定駁回之，但其情形可以補正者，法院應定期
    間先命補正，復為同條例第8條所明定。則：
（一）聲請人於前置協商程序中，債權銀行台新銀行所提出之還
      款方案為「2%、126期、期付6,589元」，惟聲請人方面未
      同意致協商不成立等情，有前置協商不成立通知書、台新
      銀行與聲請人協商文件、台新銀行97年10月27日台新債協
      97 法字第50230號函與協商通聯記錄在卷可稽。
（二）聲請人需否負擔母親黃婉婷及弟弟冠羽之扶養費用？
   1、聲請人主張每月需支出母親黃婉婷及弟弟冠羽三人之扶
      養費用云云。按受扶養權利者，以不能維持生活而無謀生
      能力者為限，民法第1117條第1項定有明文，又同條第2項
      規定，前項無謀生能力之限制，於直系血親尊親屬不適用
      之，即直系血親尊親屬受扶養者，仍須以不能維持生活者
      為限（最高法院87年台上字第1696號判決意旨參照）。查
      ：
    (1)冠羽為72年3月30日，今年25歲，正值壯年，學歷為大
      學畢業，每月收入為11,768元，此經聲請人於97年9月26
      日聲請狀自陳在案，並有聲請人全戶戶籍謄本在卷可參，
      堪信為真實，是受扶養人冠羽並無不能維持生活、無謀
      生能力而需聲請人扶養之情。則揆諸前揭說明，聲請人該
      部分主張於法不合，應屬無據。
    (2)至於母親黃婉婷部分，其為46年6月7日生，今年51歲，目
      前失業無收入，此有財政部台灣省南區國稅局96年度綜合
      所得稅各類所得清單在卷可證，堪認黃婉婷為不能維持生
      活之人，則聲請人每月需支付黃婉婷扶養費用，固非無據
      ，惟聲請人尚有其他成年之弟冠羽，每人均對黃婉婷負
      有扶養義務，則支付每人每月之扶養費責任，應由各扶養
      義務人平均分擔，以聲請人本身已陷債務未能清償之情況
      下，應量力而為，豈能妄自擔負一半之扶養責任，逼使自
      己債務問題更形加劇。是此，若將聲請人所陳報之前述支
      出，將不合理部分加以剔除或減縮後，聲請人每月支付之
      扶養費應為4,755元（以96年度臺灣省低收入戶最低生活
      費每人每月9,509元為計算基礎，計算式：9,509元÷2＝
      4,755元，小數點以下四捨五入，以下同）。逾此部分應
      予剔除，不列入必要支出。
（二）聲請人是否有不能清償債務之情事？
      經查，聲請人任職於國立中正大學、國立台灣大學及嘉義
      縣中埔鄉頂六國民小學，96年度薪資收入為437,570元，
      平均月薪為36,464元（437,57012＝36,464元），此有
       聲請人97年7月31日聲請狀及財政部台灣省南區國稅局96
      年度綜合所得稅各類所得清單附卷可稽，堪信為真實。縱
      認聲請人每月生活必要費用9,509元及黃婉婷之扶養費4,7
      55元為真實合理，每月仍有餘額22,200元（36,464－9,50
      9－4,755＝22,200）。縱使黃婉婷之扶養費全由聲請人1
      人支付，則聲請人每月仍有餘額17,446元（36,464－9,5
      09－9,509＝17,446），足以支付債權銀行所提期付6,589
      元之還款方案，是聲請人尚非不能清償其債務。準此，聲
      請人客觀上是否符合消費者債務清理條例所謂之不能清償
      債務，或不能清償之虞之情況，要非無疑，更遑論聲請人
      並未舉其他事證以明其家庭生活費用支出為何，或提出任
      何支出證明以供核算，從而聲請人主張其有不能清償之事
      由或不能清償之虞，實無從遽予憑信。又聲請人既有履債
      能力，縱有履債不便，亦得經由個別債權銀行所提供之「
      個別協商一致性方案」等協商程序以求適當履債。自無從
      認為聲請人有不能清償債務或不能清償之虞之情事。
三、綜上，聲請人平均之月收入扣除最低生活費及扶養費後，尚
    無「不能清償債務或不能清償之虞」，其更生之聲請即不符
    消費者債務清理條例第3條所定要件，依首揭說明，自應駁
    回其聲請。爰裁定如主文。
中    華    民    國    97    年    11    月    5     日
                  民事第一庭    法      官  馮保郎
上為正本係照原本作成。
如不服本裁定，應於裁定送達後10日內，以書狀向本院提出抗告
，並繳納抗告費新臺幣1千元。
中    華    民    國    97    年    11    月    6     日
                                書  記  官  王立梅


司法院資訊處製作；財團法人民間司法改革基金會備份。
